【裁判字號】    99,易,1758
【裁判日期】    991001
【裁判案由】    妨害名譽
【裁判全文】
臺灣高雄地方法院刑事判決              99年度易字第1758號
公  訴  人  臺灣高雄地方法院檢察署檢察官
被      告  甲○○
上列被告因妨害名譽案件，經檢察官提起公訴（99年度偵字第
9790號），本院判決如下：
    主  文
甲○○共同犯公然侮辱罪，處拘役參拾伍日，如易科罰金，以新
臺幣壹仟元折算壹日。
    事  實
一、甲○○因與乙○○、丙○○間退還房屋買賣仲介費之糾紛，
    竟與丁○○（未經偵查起訴）共同基於公然侮辱之犯意聯絡
    ，於民國99年1 月18日8 時20分許，甲○○授意丁○○停放
    懸掛「乙○○沒天良、丙○○沒良心」等貶損乙○○、丙○○人格內容白布條之車號YK-2991 號自小客車在址設高雄市
    左營區○○○路332 號「美地資產管理有限公司」樓下附近
    停車格之不特定人或多數人得以共見共聞之場所，甲○○、
    丁○○承同一犯意聯絡，由丁○○接續於99年2 月2 日8 時
    許，停放懸掛「美地負責人乙○○以欺騙手法經營事業」等
    貶損乙○○人格內容白布條之車號9489-NY 號自小客車在同
    地，以此方式辱罵乙○○、丙○○。
二、案經乙○○、丙○○訴由高雄市政府警察局移送臺灣高雄地
    方法院檢察署檢察官偵查起訴。
    理  由
壹、證據能力部分
    本判決據以認定事實之各項證據，其中關於傳聞證據部分，
    除合於刑事訴訟法第159 條之1 至4 或其他傳聞例外規定，
    本有證據能力外，餘均經檢察官及被告甲○○於本院同意作
    為證據（本院審易卷第21頁背面），本院審酌各該證據作成
    時之情況，認為作為證據並無不當，依同法第159 條之5 規
    定，均得作為證據，合先敘明。
貳、有罪部分
一、訊據被告甲○○矢口否認有前揭犯行，辯稱：前揭懸掛布條
    所載內容不是我寫的，我只是將與乙○○、丙○○間之糾紛
    跟丁○○說，我不知道他會將沒天良、沒良心等字眼寫在布
    條上云云。經查：
  (一)丁○○於99年1 月18日8 時許將懸掛「乙○○沒天良、丙○○沒良心」內容白布條之車號YK-2991 號自小客車、於99年
    2 月2 日8 時許將懸掛「美地負責人乙○○以欺騙手法經營
    事業」內容白布條之車號9489-NY 號自小客車，停放在高雄
    市左營區○○○路332 號之美地資產管理有限公司樓下附近
    停車格等情，業據證人即告訴人乙○○、丙○○於警詢及偵
    訊時證述綦詳（警卷第10、13、16頁、偵卷第15-16 頁），
    核與證人丁○○於本院審理時證稱：被告有跟我抱怨房子沒
    買成，還要支付告訴人佣金，我就跟被告說我會幫她貼布條
    抗議等語（本院易字卷第25-26 頁）相符，而丁○○於99年
    1 月18日8 時許向其友人即車主邱宣榛借用車號YK-2991 號
    自小客車，被告於99年2 月2 日8 時許向其妹即車主郭美玉
    借用車號9489-NY 號自小客車等節，復據證人邱宣榛、郭美
    玉於警詢時分別證述在卷（警卷第18-21 頁），並有車號
    YK-2991 號、9489-NY 號小客車懸掛布條情形照片（警卷第
    41-45 頁、偵卷第20-24 頁）、YK-2991 號自小客車之車籍
    查詢基本資料詳細畫面（警卷第38頁）、9489-NY 號自小客
    車之車籍查詢基本資料詳細畫面（警卷第39頁）在卷可稽，
    且為被告所不爭執，此部分事實自堪認定。
  (二)按刑法第309 條所謂「公然」，乃不特定人或多數人直接得
    以共見共聞之狀態，至於現場實際上有多少人聞見，則非所
    問；另所稱之「侮辱」，係指直接對人詈罵、嘲笑或其他表
    示足以貶損他人評價之意思，足使他人在精神、心理上感受
    到難堪或不快之虞者，亦即侮辱行為本身具有侵害他人感情
    名譽之一般危險。本件案發地點為美地資產管理有限公司之
    樓下附近停車格，該公司之客戶或行人均會路過停車格，是
    本件案發地點自屬不特定人或多數人得以共見共聞之場所無
    疑。另參酌上開懸掛於自小客車上之白布條「乙○○沒天良
    、丙○○沒良心」、「美地負責人乙○○以欺騙手法經營事
    業」等內容，堪認本件案發時停放在美地資產管理有限公司
    樓下附近停車格上開車輛懸掛之白布條，顯係針對特定對象
    即告訴人乙○○、丙○○所為之謾罵，足以貶損告訴人2 人
    之名譽及尊嚴評價。是被告委由丁○○接續在不特定多數人
    得以共見共聞之路邊停車格停放懸掛有「乙○○沒天良、丙○○沒良心」、「美地負責人乙○○以欺騙手法經營事業」
    白布條之車輛，實已該當公然侮辱罪之構成要件無疑。
  (三)按共同正犯，係共同實施犯罪行為之人，在共同意思範圍內
    ，各自分擔犯罪行為之一部，相互利用他人之行為，以達其
    犯罪之目的，其成立不以全體均參與實施犯罪構成要件之行
    為為要件；參與犯罪構成要件之行為者，固為共同正犯；以
    自己共同犯罪之意思，參與犯罪構成要件以外之行為，或以
    自己共同犯罪之意思，事前同謀，而由其中一部分人實行犯
    罪之行為者，亦均應認為共同正犯，使之對於全部行為所發
    生之結果，負其責任（最高法院92年度臺上字第2824號判決
    意旨參照）。又刑法之相續共同正犯，基於凡屬共同正犯，
    對於共同意思範圍內之行為均應負責之原則，共同犯罪之意
    思不以在實行犯罪行為前成立者為限，若了解最初行為者之
    意思而於其實行犯罪之中途發生共同之意思而參與實行者，
    亦足成立；故對於發生共同犯意以前其他共同正犯所為之行
    為，苟有就既成之條件加以利用而繼續共同實行犯罪之意思
    ，則該行為即在共同意思範圍以內，應共同負責（最高法院
    98年度臺上字第4230號判決意旨參照）。被告於警詢時供承
    ：我支付1000元工資，我與YK-2991 號自小客車車主向美地
    資產管理有限公司討公道等語（警卷第3 頁），核與證人丁○○於本院審理時證稱：被告說跟我朋友借車，有拿出1000
    元要貼補我油錢等語（本院易字卷第27頁）相符，參以證人
    丁○○與告訴人2 人並無夙怨，因被告向其抱怨房屋仲介費
    糾紛後，始出面幫被告懸掛布條抗議乙節，業據證人丁○○
    證述在卷（本院易字卷第25-26 頁），堪認前揭侮辱告訴人
    2 人懸掛於前揭車輛之白布條內容確係被告授意丁○○停放
    在美地資產管理有限公司樓下附近停車格無訛，此徵諸被告
    於警詢時供承：9489-NY 號小客車是我委託他人製作後，由
    我掛在該車上等語（警卷第7 頁）益明，且被告於本院審理
    時亦供承其與丁○○聊到糾紛的過程中，確實有講沒天良、
    沒良心等話（本院審易卷第22頁），足認被告與丁○○間就
    前揭公然侮辱犯行，確有犯意聯絡及行為分擔無訛。
  (四)被告雖以前詞置辯，惟被告既明知丁○○出面幫其懸掛布條
    抗議，復支付1000元工資與丁○○，對上開公然侮辱告訴人
    2 人白布條之內容，自難諉為不知，況被告尚向其妹郭美玉
    借用車號9489-NY 號自小客車提供丁○○懸掛上開白布條，
    顯見被告明知上開白布條之內容顯係侮辱告訴人之言語無訛
    ，是被告前揭所辯應係事後卸責之詞，殊無可採。
  (五)綜上，被告前揭犯行均堪認定，應依法論科。
二、核被告甲○○所為係犯刑法第309 條第1 項之公然侮辱罪。
    被告授意丁○○於密切接近之時地停放懸掛侮辱告訴人言語
    之白布條，侵害同一之法益，各行為之獨立性極為薄弱，在
    刑法評價上，以視為數個舉動之接續施行，合為包括之一行
    為予以評價，較為合理，屬接續犯而為包括之一罪。被告以
    一行為同時公然侮辱自訴人乙○○、丙○○，屬同種想像競
    合犯，僅論以公然侮辱一罪。被告與丁○○就上開犯行有犯
    意聯絡及行為分擔，應依刑法第28條論以共同正犯。另按「
    公然侮辱」乃指對被害人抽象的予以謾罵，使人難堪之行為
    ；而「誹謗」除有散佈於眾之意圖外，尚須指摘或傳述足以
    毀損他人名譽之具體事實為必要，是「公然侮辱」、「誹謗
    」之區別點，乃在於一為「抽象謾罵」，一為「具體指摘」
    （司法院院字第2179號解釋意旨參照）。本件被告甲○○授
    意丁○○停放車輛懸掛白布條之前揭內容既非就毀損告訴人
    名譽事實為具體指摘，而係對告訴人2 人之人格尊嚴為抽象
    謾罵，是公訴意旨認被告涉犯刑法第310 條第2 項之加重毀
    謗罪嫌，尚有誤會，惟此部分與前揭認定被告共犯公然侮辱
    罪之基本社會事實同一，本院自得變更起訴法條予以審理。
三、爰審酌被告甲○○僅因房屋買賣仲介費之糾紛，不思以理性
    平和之方式處理，竟授意丁○○在公開場所公然以停放懸掛
    含有不堪內容白布條之方式辱罵告訴人2 人，無視他人之人
    格尊嚴，足以貶損告訴人於社會上之人格及地位，及其犯罪
    動機、目的、所生損害等一切情狀，量處如主文所示之刑，
    並諭知易科罰金之折算標準。未扣案「乙○○沒天良、丙○○沒良心」、「美地負責人乙○○以欺騙手法經營事業」之
    白布條各1 面雖係供本件犯罪所用之物，惟非屬違禁物，復
    無證據證明現尚存在，為免日後執行困難，爰不為沒收之諭
    知。
據上論斷，應依刑事訴訟法第299 條第1 項前段、第300 條，刑
法第28條、第309 條第1 項、第55條、第41條第1 項，刑法施行
法第1 條之1 ，判決如主文。
本案經檢察官陳登燦到庭執行職務。
中    華    民    國    99    年    10    月     1    日
            刑事第十六庭  審判長法  官  曾逸誠
                                法  官  林柏壽
                                法  官  姚水文
以上正本證明與原本無異。
如不服本判決應於收受送達後10日內向本院提出上訴書狀，並應
敘述具體理由；如未敘述上訴理由者，應於上訴期間屆滿後20日
內向本院補提理由書（均須按他造當事人之人數附繕本）「切勿
逕送上級法院」。
中    華    民    國    99    年    10    月    4     日
                                書記官  蔡靜雯
附錄本案論罪科刑法條：
刑法第309 條第1 項
公然侮辱人者，處拘役或 3 百元以下罰金。

司法院資訊處製作；財團法人民間司法改革基金會備份。
